【裁判字號】    89,小上,64
【裁判日期】    900731
【裁判案由】    給付借款
【裁判全文】
臺灣臺南地方法院民事判決                          八十九年度小上字第六四號
    上  訴  人  甲○○
    被上訴人    乙○○
右當事人間請求給付借款事件，上訴人對於中華民國八十九年九月二十一日本院新營
簡易庭八十九年度新小字第二九七號第一審判決提起上訴，本院判決如左：
    主  文
上訴駁回。
第二審訴訟費用由上訴人負擔。
    理  由
一、本件上訴意旨略以：（一）民國（下同）七十一年底被上訴人以消費借貸意思表
    示請求上訴人代為向上訴人妹妹吳碧蓮借款新台幣（下同）六萬五千七百三十五
    元，在借款當時有立書面契約，雙方合意償還期為七十二年一月十五日，期滿被
    上訴人至臺中之火車站前，成功路與建國路交接口瑞士旅社與上訴人見面，告知
    上訴人其無力償還借款，願以手錶抵二萬元，並表示計劃到大陸另謀生計求發展
    ，以便日後還債，上訴人始與被上訴人合意簽立書據（下稱系爭書據）載明「餘
    款俟被上訴人回台北後寄還」，其中所謂「回台北後寄還」應係指被上訴人〞以
    後（數年後）〞會設法到大陸賺錢，回台北（指台灣）來償債，並非儘快償還之
    意，因被上訴人當時尚欠上訴人前債一百二十四萬六千六百二十元未還，並無力
    於短時間內清償，且立約當時被上訴人未住台北，而契約上註明回台北，依經驗
    法則，縱被上訴人有「儘快」之真意，上訴人亦不可能與被上訴人明示或默示合
    意其「回台北寄還」。原審訴訟程序中並未就過去事實令兩造當事人就「回台北
    寄還」之真意陳述，以判斷真偽，而逕認「回台北寄還」之真意係「儘快償還」
    ，乃違背最高法院三十九年臺上字第一０五三號之判例意旨。（二）次「回台北
    」係屬條件與期限之約定，上訴人以支付命令、起訴，行使民法四百七十八條〞
    返還請求權〞即「終止消費借貸契約之意思表示」，而被上訴人於八十九年七月
    二十一日收到支付命令迄今已逾一個月以上（催告所定期間屆滿），是其時效應
    自八十九年八月二十一日起算，原審判決認本件請求權時效自七十二年一月十五
    日起算十五年，而於八十七年一月十五日屆滿，亦違背最高法院五十五年十二月
    二十日民刑庭總會決議。（三）再民法第一二八條規定所謂請求權可行使起算，
    乃指行使請求權已無法律上障礙言。被上訴人明知其於七十二年不居住台北，
    故意以「回台北後寄還」等語為清償之始期，令法律行為因始期未屆，致未發生
    效力，嗣又以詐騙行為，故意隱瞞其住居所及身份證統一編號，其故意逃避債務
    之侵權行為，使上訴人前欲依法向台灣板橋地方法院起訴行使請求權時，因不合
    民事訴訟法第一百一十六條第一款規定當事人書狀法定必備程式而遭該法院拒絕
    收狀，產生法律上障礙而無法行使權利，是上訴人權利「可行使」時間，應自八
    十七年十一月四日臺南地方法院八十七年度促字第四三七六六號發支付命令之時
    ，即上訴人確知被上訴人住所時起算。因認原審判決認事用法違背論理、經驗法
    則及違背法令云云。
二、按小額程序之第二審判決，如依上訴意旨足認上訴無理由者，得不經言詞辯論為
    之，民事訴訟法第四百三十六條之二十九第二款定有明文。本件請求給付之訴訟
    標的金額為新台幣（下同）四萬五千七百三十五千元，在十萬元以下，自應適用
    民事訴訟法第四百三十六條之八以下有關小額訴訟程序之規定。上訴人雖於八十
    九年十月二十四日對本院台南簡易庭所為之第一審判決提起上訴，並於上訴理由
    中表明原審判決有上開違背法令之處，惟：
（一）按解釋當事人之契約，應以當事人立約當時之真意為準，而真意何在，又應以
      過去事實及其他一切證據資料為斷定之標準，不能拘泥文字致失真意，最高法
      院三十九年度台上字第一０五三號著有判例可資參照。又所謂應以過去事實及
      其他一切證據資料為斷定之標準，非必須令兩造當事人就約定之真意為陳述始
      能判斷解釋，茍綜合全卷證據資料即足判斷當事人之真意，則法院亦得於衡量
      一切情事，依一般人生活之經驗，為一通常合理之解釋。經查：本件兩造雖於
      七十二年一月十五日簽立書據約定「餘款回台北後寄還」等語，固未具體載明
      被上訴人清償債務之時日，惟按諸一般人若約定債權債務之清償期或條件，通
      常係為保障債權之實現，皆會言明時間、地點等更詳盡之約定，豈會將清償期
      繫於債務人之決定而陷己於不利。是本件兩造約定「餘款回台北後寄還」，應
      係被上訴人承諾上訴人儘快償還之意思，而非為一不確定期限之約定或將返還
      與否繫於被上訴人是否回台北而定，亦與民法第九十九條第一項所謂附停止條
      件之法律行為，於條件成就時，始發生效力有別，否則被上訴人如終身不回台
      北，本件借款之清償期更無從開始，則債權人之債權清償豈非遙遙無期。更何
      況本件被上訴人於七十一年間原設籍於台北縣貢寮鄉○○村○○○街十七號，
      有上訴人提出之興緯電子有限公司變更登記事項卡、讓渡書各一份在卷可稽，
      上訴人亦不諱言：「....  他來台中找我，他原來住中和，他來找我之前欠六
      萬五千七百三十五元，拿壹支手錶抵二萬元，剩下四萬多他說回台北再還，然
      後他回去，去哪裡我不知道，事後查出他也沒有回台北....  」等語（見本院
      九十年二月十六日準備程序筆錄），據此，足認上訴人於被上訴人簽立系爭書
      據時，其主觀上係認被上訴人當時住在台北縣中和市，約定之後自當即刻返回
      台北，至於被上訴人嗣後至大陸工作或遷居台南，則均非其當時所預知，是上
      訴人當時與被上訴人為「餘款回台北後寄還」之約定，依一般人之生活經驗，
      自是有約束被上訴人「儘快償還」之意，原審判決同此認定，並無違誤。上訴
      人主張：原審未就過去事實令兩造陳述，而逕認兩造真意為「儘快償還」係違
      反上開最高法院三十九年度上字第一０五三號判例意旨云云，自非可採。
（二）次按未定返還期限之消費借貸，借用人得隨時返還，貸與人亦得定一個月以上
      之相當期限，催告返還，民法第四百七十八條定有明文。再債權未定清償期者
      ，債權人得隨時請求清償，為民法第三百十五條所明定，是此項請求權自債權
      成立時即可行使，依民法第一百二十八條之規定，其消滅時效，應自債權成立
      時起算，最高法院二十八年度上字第一七六０號亦著有判例可資參考。是未定
      期限之貸與人固得隨時定一個月以上之期限催告請求借用人返還，惟此項請求
      權仍自債權成立時即可行使，其消滅時效應自債權成立時起算。經查：本件兩
      造係於七十二年一月十五日約定「餘款回台北後寄還」等語，既僅係被上訴人
      承諾儘快償還之意思，已如前述，則其即為一未定返還期限之借款約定，上訴
      人自該約定之時即隨時得定期請求償還，其請求權之消滅時效亦應自約定之時
      （七十二年一月十五日）起算十五年，而於八十七年一月十五日屆滿甚明。至
      於最高法院五十五年十二月二十日民刑事庭會議決議內容所載：「甲由某乙為
      連帶保證人，向某丙借貸新台幣數萬元，未定返還期限，某丙未向某甲催告，
      逕向某乙訴請返還本金及利息，按某乙為連帶保證人，即屬民法第二百七十三
      條所稱之連帶債務人，某丙自得直接對之為返還之請求，且某丙既已對其起訴
      ，亦應認其起訴為催告，且截至第二審言詞辯論之日止為時又逾一月以上，是
      其請求核與民法第四百七十八條之規定，並無不合。」等語，係就「金錢借貸
      之債權人得否未定一個月以上期限催告即行起訴請求借款人或連帶保證人返還
      借款」之問題進行討論，非專就消滅時效之起算點如何認定加以討論，本難與
      本件相提並論，且依其決議內容，亦未認「未定期限之消費借貸請求權關於消
      滅時效之進行必待貸與人定期催告期日屆滿後始行起算」，上訴人藉以主張其
      借款返還請求權應自本件被上訴人收到支付命令（視為催告）之日後一個月即
      八十九年八月二十一日起算云云，容有誤會，亦不足採。
（三）按請求權，因十五年間不行使而消滅；復按消滅時效，自請求權可行使時起算
      ，民法第一百二十五條前段、第一百二十八條前段分別定有明文。而所謂請求
      權可行使時，固係指其請求權之行使，已無法律上障礙而言，然若其行使毫無
      障礙或僅生事實上之障礙，則無何不可行使請求權之情事可言。再按當事人書
      狀，除有特別規定外，應記載當事人姓名及住所或居所；當事人為法人或其他
      團體者，其名稱及事務所或營業所，民事訴訟法第一百十六條第一項第一款亦
      定有明文。是當事人於起訴時本即有呈報當事人資料之義務。本件上訴人指稱
      因其無法知悉被上訴人之住居所，致其前向台灣板橋地方法院起訴行使請求權
      時，因不合當事人書狀法定必備程式而遭該法院拒絕收狀，因認其行使請求權
      具法律上之障礙云云。惟查上開事實上訴人並未舉證以實其說，且縱如上訴人
      所言，然揆諸上開條文及說明，則上訴人具狀向法院起訴時，本即負有向受訴
      法院呈報被上訴人住居所等資料之義務，已如前述，況參以上訴人於提起本件
      訴訟時亦有查報被上訴人之住居所等資料一節以觀，有起訴狀一紙存卷足參，
      足徵查報被上訴人之住居所等資料應無構成上訴人行使請求權之法律上障礙可
      言，上訴人以此主張其請求權之行使有法律上之障礙，實不可採。
三、綜合上述，上訴人之前開借款返還請求權之消滅時效確係自七十二年一月十五日
    即為起算十五年，而於八十七年一月十五日屆滿，被上訴人自得以時效抗辯上訴
    人之請求，原審判決認事用法即無違背經驗及論理法則及違背法令，是上訴人前
    揭主張於法於理均顯有不合。原審判決既無何違背經驗及論理法則及違背法令之
    處，從而，依前開說明，原審判決既無何上訴人所指摘的違背法令之處，則上訴
    人請求廢棄原判決，請求被上訴人應給付上訴人四萬五千七百三十五元及自七十
    二年一月十五日起至清償日止，按週年利率百分之五計算之利息，並賠償程序費
    用，依其上訴意旨，足認上訴顯無理由，爰不經言詞辯論，予以駁回。
據上論結，本件上訴顯無理由，依民事訴訟法第四百三十六條之二十九第二款、第四
百三十六條之三十二第二項、第四百四十九條第一項、第七十八條，判決如主文。
中      華      民      國    九十    年      七        月    三十一    日
                                  臺灣臺南地方法院民事第一庭
                                        審判長法官  周素秋
                                              法官  蘇清水
                                              法官  李杭倫
右正本與原本無異
本件不得上訴
中      華      民      國    九十    年      七        月    三十一    日
                                        法院書記官  汪維屏


司法院資訊處製作；財團法人民間司法改革基金會備份。
